臺北高等行政法院裁定
　　　　　　　　　　　　　　　　　　 96年度簡字第00020號
原　　　告　東南旅行社股份有限公司
代　表　人　甲○○
被　　　告　臺北市政府
代　表　人　乙○○市長）住同.
上列當事人間因賠償給付事件，原告不服台北市政府中華民國
95年11月24日府訴字第09585002000 號訴願決定，提起行政訴訟
，本院裁定如下：
    主  文
原告之訴駁回。
訴訟費用由原告負擔。
    理  由
一、按行政訴訟法第4 條第1 項規定：「人民因中央或地方機關
    之違法行政處分，認為損害其權利或法律上之利益，經依訴
    願法提起訴願而不服其決定者，得向高等行政法院提起撤銷
    訴訟。」而此所謂行政處分，依行政程序法第92條第1 項及
    訴願法第3 條第1 項之規定，係指中央或地方機關就公法上
    具體事件所為之決定或其他公權力措施而對外直接發生法律
    效果之單方行政行為而言。又「提起訴願，以有行政處分之
    存在為前提要件；所謂行政處分者，係指行政主體，基於職
    權，就具體事件，所為發生公法上法律效果之單方行政行為
    而言，至行政機關所為單純事實之敘述（或事實通知）或理
    由之說明，既不因該項敘述或說明而生何法律上之效果者，
    自非行政處分，人民即不得對之提起訴願。．．．」改制前
    行政法院分別著有50年判字第42號、44年判字第18號及62年
    裁字第41號判例可資參考。至行政契約者，係指兩個以上之
    當事人，就公法上權利義務設定、變更或廢止所訂立之契約
    。當事人為行政主體與私人間者稱為隸屬關係契約或垂直契
    約。（參吳庚著行政法之理論與實用增訂第9 版第419 頁）
    行政程序法第135 條明定：「公法上之法律關係，得以契約
    設定、變更或消滅，但法規另有相反之規定者，不在此限。
    」行政契約已經法律明定為行政作用之一種方式，且行政訴
    訟新制，在撤銷訴訟外，尚設確認訴訟及一般給付訴訟，行
    政訴訟自由循此等訴訟程序解決，易言之，行政機關既選擇
    行政契約作為行為方式，則後繼之效果亦應隨之，故其履行
    問題自應如同民事契約經由訴訟程序解決，亦即當事人應向
    法院提起該當類型之訴訟，不能再由行政機關單方面以行政
    處分之方式作為促使或強制他造履行行政契約之手段（參吳
    庚前揭著第441 頁、台灣行政法學會編行政契約與新行政法
    第218頁）。
二、本件原告起訴意旨略以：原告向被告所屬工務局公園路燈工
    程管理處申請認養本市中山區○○○路○ 段60號前之行道樹
    ，並簽訂臺北市公園綠地廣場及行道樹認養契約書（下稱系
    爭契約），嗣經該處查認原告未經該處同意自行不當修剪，
    依臺北市行道樹管理維護辦法第9 條規定，應負賠償之責，
    乃以95年10月2 日北市工公園字第09563528600 號書函（下
    稱系爭函覆）通知原告應負賠償金額計新臺幣23,760元。原
    告不服，於95年10月4 日向台北市政府工務局公園路燈工程
    管理處提出說明，經該處以95年10月18日北市工公園字第
    09563802900 號書函復知原告仍應負賠償之責。原告不服，
    提起訴願遭訴願機關以系爭函覆係基於雙方所簽訂之臺北市
    公園綠地廣場及行道樹認養契約書而生，既非對原告所為之
    行政處分，95年10月18日北市工公園字第09563802900 號書
    函則依原告陳情事項所為答覆，僅屬單純的事實敘述及理由
    說明，亦非行政處分為由不受理駁回。惟系爭契約並未約定
    修剪行道樹，原告之修剪係為維護行人安全與方便；且行道
    樹為公產，系爭罰鍰之裁罰者為政府機關，依據臺北市行道
    樹管理維護辦法為原處分機關所訂立，且系爭罰鍰收入歸屬
    公庫，故系爭函覆屬行政處分，得依法提起行政訴訟等語。
三、查本件被告為維護經管之位於台北市○○○路○段60號前4
    株行道樹之整潔、花木澆水、雜草拔除等基本維護工作，與
    原告訂立系爭契約。依台北市公園綠地及行道樹認養要點第
    1 條之規定意旨，被告鼓勵公私機構團體及個人參與管理維
    護工作，並予以認養，以達成綠化美化台北市公園綠地及行
    道樹之行政目的，又依系爭契約第10條之規定，被告機關除
    對原告之管理維護作業有監督服導之權，為貫徹行政目的，
    並得定期予以紀錄考評，成績欠佳則得隨時通知改善，並得
    單方終止契約，使合約當事人一方之被告機關享有優勢之地
    位，故此合約具有行政契約之性質。締約雙方如對契約內容
    發生爭議，屬於公法上爭訟事件，依行政訴訟法第2 條：「
    公法上之爭議，除法律別有規定外，得依本法提起行政訴訟
    。」同法第8 條第1 項：「人民與中央或地方機關間，因公
    法上原因發生財產上之給付或請求作成行政處分以外之其他
    非財產上之給付，得提起給付訴訟。因公法上契約發生之給
    付，亦同。」規定，應循行政訴訟途徑尋求救濟。
四、卷查原告對被告機關系爭函覆提起本件訴願及行政爭訟。審
    諸系爭函覆主旨為：「為貴旅行社於中山北路2 段60號前自
    行修剪行道樹（楓香米高直徑20公分）樹冠3 株乙案．．．
    。」說明：「旨揭路段貴旅行社認養之行道樹樹冠，未經本
    處同意自行不當修剪，依『臺北市行道樹管理維護辦法』第
    9 條規定，應負賠償之責，損毀該行道樹賠償之標準，依該
    規格樹木之基本單價每株應負賠償金額計新臺幣7,920 元，
    3 株共計23,760元，請於文到7 日內至本處．．．辦理賠償
    事宜，以免延誤加重受罰。」可知，被告係本於系爭契約而
    為主張。而依系爭契約第9 條約定，臺北市行道樹管理維護
    辦法為系爭合約內容之一部，則臺北市行道樹管理維護辦法
    第9 條第1 項第1 款規定：「樹冠弄亂、支棄斷落或樹皮擦
    損之輕微毀損：賠償金額應依該規格數目之基本單價計。」
    即成為系爭契約所定被告對原告履行系爭契約時有關違約事
    項之處罰約定，原告所指前揭系爭函覆及95年10月18日北市
    工公園字第09563802900 號書函，僅在說明原告之違約行為
    應為如何處置之事實通知，尚未涉及行政機關就「公法上具
    體事件」所為之決定或其他公權力措施而對外直接發生法律
    效果之單方行政行為，參酌上揭判例及訴願法規定，並無行
    政處分之效力，自非行政處分。原告主張其為行政處分，據
    以提起訴願，容有誤會，與法未合。原訴願決定以上開系爭
    函覆非屬行政處分不予受理，並無不合。
五、依行政訴訟法第236 條、第107 條第1 項第1 款、第104 條
    ，民事訴訟法第95條、第78條，裁定如主文。
中　　華　　民　　國　　96　　年　 　6　　月　 25  　 日
                        第六審判庭
                            法  官  陳  鴻  斌
上為正本係照原本作成。
本件以訴訟事件所涉及之法律見解具有原則性者為限，始得於本
裁定送達後10日內向本院提出抗告狀（須按他造人數附繕本），
並經最高行政法院許可後方得抗告。
中　　華　　民　　國　　96　　年　 　6　　月　 28  　 日
            　　　　　　　　書記官  陳  清  容
